臺灣基隆地方法院刑事判決　　　　　　　　　　　　八十八年度自字第四九號
　　自　訴　人　丁○○
　　自訴代理人　林聖彬律師
　　被　　　告　甲○○
　　選任辯護人　鄭錦堂
右列被告因詐欺案件，經自訴人提起自訴，本院判決如左：
    主  文
甲○○無罪。
    理  由
一、自訴意旨略以：被告甲○○係美湖建設股份有限公司（設台北市內湖區○○○路
    ○段一六０號十樓之四，下稱美湖公司）之負責人，明知美湖公司在基隆市○○
    區○○段五堵北小段五八二、五八三地號土地上所興建「富麗堂皇」預售屋案之
    建造執照，並未申請取得夾層設計之許可，竟基於意圖為自己不法所有之概括犯
    意，以虛偽不實之廣告為詐欺手段，自民國（下同）八十二年間起，於售屋廣告
    稱雙層大空間設計，總價二百五十萬四房二廳、或上下層之建築方式，以平面或
    電子廣告文宣、圖片或圖冊等不實廣告、以及在銷售現場實景樣品屋以樓梯為連
    接之夾層設計之樣品實屋為詐術，連續使自訴人陷於錯誤，誤認該建物於交屋時
    或交屋後可逕行施工而合法取得夾層使用空間，進而誤認可以較低之價格購買較
    多之坪數，而與之簽訂預售屋買賣契約，並陸續給付買賣價金予美湖公司。嗣自
    訴人獲悉前開預售屋並未申請合法夾層設計，方知受騙。因認甲○○涉犯刑法第
    三百三十九條第一項之詐欺取財罪嫌。
二、訊據被告甲○○固坦承於右揭時地興建上開「富麗堂皇」挑高四米二房屋乙批，
    並委由高崗屋廣告股份有限公司（下稱高崗屋公司）以上開廣告內容，代銷上開
    房屋，而出售予自訴人，惟堅決否認右揭犯行，辯稱：伊係依建照規定興建上開
    房屋乙批，該建照並無夾層屋之設計及許可，與自訴人所簽之契約亦無施作夾層
    屋之記載，且明訂「夾層及違章施工概不受理」，因上開房屋乙批係屬挑高四米
    二之樓層，較諸一般標準三米的樓層，其設計、施工、建材及人工等成本均較高
    ，而八十二年間，又值房地產高漲，故其每坪單價始較一般標準三米的樓層為高
    ，且上開廣告圖說均係委由高崗屋公司製作，又是否施作挑高空間的夾層，亦係
    由自訴人與安舍室內設計工程有限公司（設台北市○○路○段三八六號十八樓之
    四，下稱安舍公司）簽約另行施作，均與伊出賣上開房地予自訴人無涉，伊並未
    意圖為自己不法之所有，而對自訴人施用任何詐術行為等語。
三、查美湖公司在前開基隆市○○區○○段五堵北小段五八二、五八三地號土地上所
    興建「富麗堂皇」預售屋，係地上五層，地下二層之建築，共分十一棟，六十六
    戶，地上建物每層樓高均為四米二，美湖公司於興建前並取得基隆市政府工務局
    核發之八十二收文字第０四四０號基府工建字第０一八三號建造執照，此有建造
    執照影本在卷，該預售屋案並已全部興建完成，亦有（八五）基使字第００六二
    號使用執照影本在卷可稽，美湖公司興建挑高四米二之「富麗堂皇」房屋係經基
    隆市政府核准者，當無疑義。被告申請本案建造執照時，並未有載明挑高空間之
    夾層設計，迭據被告供明在卷，核與建造執照所載相符，而依美湖公司出售預售
    屋與客戶及自訴人時所簽契約第六條、第七條第二項載明：本戶房屋結構施工標
    準，係按工務局核准之施工圖說為準，室內隔間及裝修設備位本約之建材設備及
    平面圖為準，由乙方（即美湖公司）全權負責建造；申請房屋變更設計之範圍以
    內部隔間及裝修為限，並以不影響他戶權益、建築物外觀、消防、水電管道及結
    構安全原則，夾層及違章施工概不受理，此有卷附房屋預定買賣合約書影本在卷
    可按，並未有房屋包含夾層屋之記載，且合約中更載明美湖公司拒絕夾層、違章
    之施作，而契約書附件之房屋平面圖亦無夾層屋之設計，美湖公司售屋廣告上已
    載明建照號碼，客戶就興建內容如有疑問，自得依該建照號碼查詢，綜此，美湖
    公司出售之房屋確係建造執造載明之挑高四米二之樓房，客觀上難認包括廣告說
    明之夾層屋在內。
四、自訴人於本院審理時陳稱：伊所購買之本件房屋及土地，總價五百五十八萬元，
    共二十九點六坪，平均一坪為十九萬二千元，較同地段之房價高出甚多，顯將未
    來夾層面積之坪數預先加在總價款等語，經依卷內土地及房屋預定買賣合約書所
    載坪數與金額換算，其係以十九萬二千元購買，尚非虛語。而本院依職權函請基
    隆市建築投資商業同業公會就本案地段（即基隆市○○區○○段五堵北小段）挑
    高四米以上集合住宅，說明於八十二、八十三年每坪之市價為何？該公會鑑定結
    果認若為挑高形式則價格依業界慣例，多調高一至三成（視有無贈送夾層屋而定
    ），一般電梯住宅（新屋），每坪約十二至十四萬元，一艘公寓（新屋），每坪
    約十至十一萬元，中古屋，每坪約八至十萬元，可知四米二高之房屋較三米高之
    房屋每坪價格，多調高一至三成，此有本院卷附之該公會鑑本可按。是如以該基
    地得興建四米二公尺高之樓房為例，建築每層為三米之房屋，其得建造之樓層為
    十四層，建築每層為四米二之房屋，僅得興建十層，建築四米二之樓房，每層之
    建築成本自屬較三米者為高，且四米二之房屋配得之土地持分亦較多，是同地段
    四米二高之房屋售價稍貴於三米高之房屋，應屬正常。本件以一般電梯住宅（新
    屋），每坪約十二至十四萬元計算，挑高四米二之房屋，每坪一般應為十三萬二
    千元至十八萬二千元，美湖公司每坪賣十九萬二千元，雖有較鄰近三米高房屋售
    價偏高之情形，惟本院於八十八年時曾拍賣系爭房地，鑑價不含自訴人施作夾層
    部分之房地價格為四百十八萬元，有本院拍賣公告在卷可參，是不含夾層系爭房
    地在八十八年之市價為每坪十四萬三千餘元，則在八十二年自訴人購買之時期，
    房地尚未下滑，再扣除折舊，自訴人在八十二年間買受該房地之價格五百五十八
    萬元，應符當時之市價。依此觀之，被告並無藉售四米二挑高房屋取得不法之利
    益，自甚顯明。再依房屋買賣合約書第一條第二項所載，自訴人所購房屋面積為
    二十九點六坪，而美湖公司亦係如數移轉該坪數予自訴人，有建物登記簿謄本、
    及自訴人出具之「建物權狀其內容與預定買賣契約相符無誤」之驗收證明書在卷
    足憑，可見美湖公司並未出售夾層予自訴人，自訴人所購房屋並不包括夾層在內
    。
五、美湖公司委由高崗屋公司所做之售屋廣告，雖有「樓高四米二，高人一等的之體
    空間」、「雙層大空間設計」之廣告字樣，有廣告業務企劃合約書、廣告海報附
    卷可參，惟查該廣告字樣僅在表明「富麗堂皇」預售屋為挑高四米二之房屋，強
    調雙層大空間，非指包括夾層在內，且遍查全卷並無美湖公司向客戶表明房價包
    括施作夾層之費用，雖美湖公司於八十三年七月間，主動統一發空白變更施工通
    知書予各客戶，其在變更項目建議事項中，分為浴廁及其他隔間部分，有關浴廁
    部分第一項：「隔間砌牆至頂板，不做變更」；第二項：「隔間牆砌至二米零五
    高度，頂蓋灌漿預留出口」；第三項：「隔間牆砌至二米零五高度，頂蓋灌漿公
    司預留出口，不另收費。由客戶立切結書並於人交屋後自行施工。」；第四項：
    「委託本公司建兩層浴廁，上層半套四萬元」；第五項：「委託本公司建兩層浴
    廁，上層全套四萬五千元」，其目的係調查客戶是否將隔間牆砌至頂板、是否依
    該客戶之設計師隔間圖面進行隔間，有無需予客房間對角預留插座，旨在配合客
    戶之裝璜需求，並非要為客戶施作夾層，有變更施工通知書在卷可稽。至客戶回
    函有附有謂夾層平面圖，乃是客戶委託安舍公司所作之設計，通知美湖公司原隔
    間是否砌至頂板及水電線路如何預留配合其設計裝璜，而自訴人自行出資委託安
    舍公司施作夾層，並有工程委任合約書在卷可證。而承作本案夾層屋之安舍公司
    負責人丙○○於本院審理時亦證稱：「平面圖是我們公司畫的，而施工通知書是
    建設公司通知客戶如有要增加設計的話，公司可配合施工，但變更是要在執照所
    許可的範圍才可以。」、「富麗堂皇」推出時，由社區內居民直接向我們簽約，
    由我們負責統一施工承包。」、「（訊以夾層屋是由住戶委託或是美湖公司同意
    的？）是各住戶來委託我們的。」（詳本院八十八年十月五日訊問筆錄），證人
    乙○○證稱：「我只施作水電，沒有作夾層。」（詳本院九十一年一月十一日訊
    問筆錄），足證施作夾層係住戶自己之行為，與美湖公司無關，美湖公司充其量
    只是配合客戶之需求，增加水電管線或多售衛浴設備而已，且此部分增設水電管
    線及多購衛浴設備之費用，美湖公司需再向客戶另收取增加費用，並非包括在原
    房屋價格之內，美湖公司確無出售夾層予客戶至明。而自訴人事先知該預售屋並
    不包含夾層屋之施作在內，自訴人等購買該四米二挑高房屋時或者心存得以施作
    夾層屋，取得較寬廣之使用空間之心理，並非受該廣告之欺騙，應可認定。美湖
    公司售屋價格依前所述，並無包括夾層之樓板坪數在內，如其得售合法夾層屋，
    自得逕以灌漿為之，收取相當坪數之房價，何須再以變更施工通知書由客戶決定
    如何二次施作？
六、綜上所述，美湖公司與自訴人簽訂買賣契約之際，並未以夾層作為房屋買賣契約
    之一部，況契約第六條、第七條，顯明示將夾層屋排除在買賣範圍之外，甚至自
    訴人自行與安舍公司簽訂工程合約書，以施作夾層增建工程，並付費予安舍公司
    ，足證自訴人於購屋之初，即知無夾層之設計，自難認被告有何詐欺犯行。
七、自訴人於本院審理時陳稱被告以不實廣告招徠客戶，業經主管機關行政院公平交
    易委員會調查認為美湖公司於售屋廣告上對物夾層設計為虛偽不實及引人錯誤之
    表示或表徵，已違反公平交易法第二十一條第一項之規定，美湖公司不服提起訴
    願、再訴願均經駁回確定在案。益徵被告以不實之廣告作為詐術，其行為自己該
    當詐欺罪云云。查本案之廣告經行政院公平交易委員會處分認有違公平交易法第
    二十一條第一項之規定，固有行政院公平交易委員會（八八〕公處字第０一五號
    處分書影本附卷可按。惟查公平交易法第二十一條之規定，乃從交易決定作成之
    前，規範消費資訊之角度出發，禁止事業以虛偽不實或引人錯誤之廣告，作為與
    其他同業競爭者進行商業競爭之手段，以爭取與交易相對人交易機會之「不公平
    競爭行為」，其目的主要在維持市場公平競爭之交易秩序，以增進整經濟利益，
    並間接達到保護消費者之目的（公平交易法第一條參照）。因此違反此項規定之
    事業，依公平交易法第四十一條規定，公平交易委員會得限期命其停止或改正其
    行為。如消費者因信賴虛偽不實或引人錯誤之廣告，而與企業經營者就商品發生
    消費關係之爭議時，仍須從民法與消費者保護法之觀點，結合有關之規定加以綜
    合判斷。自訴人認被告之廣告行為被行政機關裁定違反公平交易法第二十一條第
    一項之規定，自屬涉犯刑法詐欺罪云云，尚嫌速斷。查房地產買賣屬高價金額之
    交易，買賣雙方對於房屋之坪數更是錙銖必較，倘建商興建夾層屋，該夾層之坪
    數於申請建照時即已算入建築之總坪數內，且因建有夾層部分之故，將使整棟建
    物依建築法規之規定下所得准予建築之層數受限，則建商對於興建「夾層」部分
    之花費，自當計入其成本範圍，以興建房屋出售為業之建商，豈有不將該夾層計
    價銷售之理。就建商而言，其施作夾層，係有意贈與消費者，抑或要向消費者另
    外收費，通常亦會於契約中表明，豈會隻字未提，就購屋者而言，倘建商確於廣
    告內為夾層或隔層之介紹，而消費者認為該夾層或隔層係契約之標的，自當於契
    約締約之過程中，對該成為契約一部分之夾層或隔層，進行商議，並以之訂明於
    契約中。本案美湖公司就「富麗堂皇」挑高預售屋之出售與客戶所簽契約，並無
    片語隻字提及夾層之興建，亦無證據認明承購戶於締約過程中將夾層作為契約之
    標的，且均與安舍公司簽約為夾層之二次施作，在在足以證明承購戶約之初已知
    預售屋不包含夾層，而須自行另行施作。本件不實之廣告內容，使承購戶主觀上
    有所誤認，應僅生得否解除契約等民事上之問題，自應循民事途徑解決。
八、綜上所述，被告所辯，其並無詐欺犯意及行為，尚堪採信。自應諭知被告無罪之
    判決。
九、檢察官以八十八年度偵緝字第一一一號、八十八年偵字第三六二一號將自訴人丁
    ○○向美湖公司購買「富麗堂皇」預售屋，認被告甲○○另犯詐欺及公共危險之
    告訴，認與起訴部分有連續犯裁判上一罪關係，移送本院併案辦理。惟起訴部分
    既經判決無罪，自屬無從併辦，應退回移送機關另行處理。
十、據上論斷，應依刑事訴訟法第三百四十三條、第三百零一條第一項，判決如主文
    。
中      華      民      國      九十一    年      三     月    十二    日
                                  臺灣基隆地方法院刑事第三庭
                                        法  官    齊      潔
右正本證明與原本無異。
對於本件判決如有不服，應於收受送達後十日內，向本院提出上訴書狀，上訴於臺灣
高等法院，並按他造當事人之人數附具繕本。
                                        書記官    郭  廷  耀
中      華      民      國      九十一    年      三     月    十三    日
